【裁判字號】    99,交上易,161
【裁判日期】    990929
【裁判案由】    過失傷害
【裁判全文】
臺灣高等法院刑事判決               99年度交上易字第161號
上  訴  人  臺灣臺北地方法院檢察署檢察官
被      告  乙○○
上列上訴人因被告過失傷害案件，不服臺灣臺北地方法院99年度
交易字第68號，中華民國99年4月30日第一審判決（聲請簡易判
決處刑案號：臺灣臺北地方法院檢察署98年度調偵緝字第142號
），提起上訴，本院判決如下：
    主  文
上訴駁回。
    理  由
一、聲請簡易判決處刑意旨略以：被告乙○○為計程車司機，係
    以駕駛為業務行為之人，於民國97年12月19日18時許，駕駛
    車牌號碼067-  DC號營業小客車，沿臺北市○○○路自北向
    南方向，行經中山南路與愛國西路口時，本應注意車前狀況
    並減速慢行，且依當時自然光線、柏油路面無缺陷、無障礙
    物、視距良好，並無不能注意之情事，適有告訴人甲○○沿
    上開行人穿越道，騎乘腳踏車自中山南路與愛國東路自東向
    西方向而來，被告乙○○疏未注意上情，其駕駛之車輛右前
    方不慎撞及甲○○並致其人車倒地，告訴人甲○○因此受有
    頭部外傷併頭皮下血腫、左脛骨及腓骨骨折、胸椎壓迫性骨
    折、臀部挫傷、臉部挫傷併流鼻血等傷害，因認被告乙○○
    涉犯刑法第284條第2項前段之業務過失傷害罪嫌云云。
二、按刑事訴訟法第308 條規定：「判決書應分別記載其裁判之
    主文與理由；有罪之判決並應記載犯罪事實，且得與理由合
    併記載。」，同法第310條第1款規定：「有罪之判決書，應
    於理由內分別情形記載左列事項：一、認定犯罪事實所憑之
    證據及其認定之理由。」，及同法第154條第2項規定：「犯
    罪事實應依證據認定之，無證據不得認定犯罪事實。」揆諸
    上開規定，刑事判決書應記載主文與理由，於有罪判決書方
    須記載犯罪事實，並於理由內記載認定犯罪事實所憑之證據
    及其認定之理由。所謂認定犯罪事實所憑之「證據」，即為
    該法第154條第2項規定之「應依證據認定之」之「證據」。
    職是，有罪判決書理由內所記載認定事實所憑之證據，即為
    經嚴格證明之證據，另外涉及僅須自由證明事項，即不限定
    有無證據能力之證據，及彈劾證人信用性可不具證據能力之
    彈劾證據。在無罪判決書內，因檢察官起訴之事實，法院審
    理結果，認為被告之犯罪不能證明，而為無罪之諭知，則被
    告並無檢察官所起訴之犯罪事實存在，既無刑事訴訟法第15
    4條第2項所規定「應依證據認定之」事實存在，因此，判決
    書僅須記載主文及理由，而理由內記載事項，為法院形成主
    文所由生之心證，其論斷僅要求與卷內所存在之證據資料相
    符，或其論斷與論理法則無違，通常均以卷內證據資料彈劾
    其他證據之不具信用性，無法證明檢察官起訴之事實存在，
    所使用之證據並不以具有證據能力之證據為限，是以本件被
    告既經本院認定無罪，本判決即不再論述所援引有關證據之
    證據能力，合先敘明。
三、復按犯罪事實應依證據認定之，無證據不得認定犯罪事實，
    又不能證明被告犯罪者，應諭知無罪之判決，刑事訴訟法第
    154條第2項、第301條第1項分別定有明文。次按認定不利於
    被告之事實，須依積極證據，茍積極之證據本身存有瑕疵而
    不足為不利於被告事實之認定，即應為有利於被告之認定，
    更不必有何有利之證據，而此用以證明犯罪事實之證據，猶
    須於通常一般人均不至於有所懷疑，堪予確信其已臻真實者
    ，始得據以為有罪之認定，倘其證明尚未達到此一程度，而
    有合理性之懷疑存在，致使無從為有罪之確信時，即應為無
    罪之判決，此有最高法院82年度臺上字第163 號判決、76年
    臺上字第4986號、30年上字第816 號等判例意旨可資參照。
    而刑事訴訟法第161條已於91年2月8日修正公布，其第1項規
    定：檢察官就被告犯罪事實，應負舉證責任，並指出證明之
    方法，因此檢察官對於起訴之犯罪事實，應負提出證據及說
    服之實質舉證責任，倘所提出之證據，不足為被告有罪之積
    極證明，或其指出證明之方法，無從說服法院以形成被告有
    罪之心證，基於無罪推定之原則，自應為被告無罪判決之諭
    知，最高法院92年臺上字第128 號判例可資參照。又當事人
    得聲請法院調查證據，而法院為發見真實，亦得依職權調查
    證據，但限於維護公平正義或對被告之利益有重大關係之事
    項為限，修正刑事訴訟法第163條第1、2 項定有明文。故法
    院固得依職權調查證據，但並無蒐集證據之義務。蒐集證據
    乃檢察官或自訴人之職責，事實審法院應以調查證據為其主
    要職責，其調查之範圍，亦以審判中所存在之一切證據為限
    ，案內不存在之證據，即不得責令法院為發現真實，應依職
    權從各方面蒐集證據（最高法院91年度臺上字第5846號判決
    可資參照）。
四、公訴人認被告乙○○涉犯業務過失傷害罪嫌，無非係以被告
    之供述、證人即告訴人甲○○之證述，及診斷證明書、道路
    交通事故調查報告表、現場圖、補充資料表、談話紀錄表，
    暨車損照片、現場照片，為其論據。訊據被告固不諱其於前
    揭時、地駕駛車牌號碼067-DC號營業小客車，與告訴人甲○
    ○所騎腳踏車發生碰撞，告訴人甲○○因而受傷等情，惟堅
    決否認有何業務過失傷害犯行，辯稱：伊當時係沿中山南路
    行駛欲轉進羅斯福路，行至中山南路與愛國西路口時，其行
    車方向為綠燈號誌，告訴人甲○○突然騎腳踏車由愛國西路
    往愛國東路方向而來，與伊之車子側面相撞，伊並無過失等
    語。
五、經查：
  (一)被告所駕駛之車牌號碼067-DC號營業小客車，沿中山南路由
    北往南方向行駛，行至中山南路與愛國西路口時，與告訴人
    甲○○所騎乘腳踏車發生碰撞，告訴人甲○○因而人車倒地
    ，受有頭部外傷併頭皮下血腫、左脛骨及腓骨骨折、胸椎壓
    迫性骨折、臀部挫傷、臉部挫傷併流鼻血等傷害，有道路交
    通事故現場圖、現場照片、臺北市政府警察局中正一分局交
    通分隊道路交通事故補充資料表、車損照片、國立台灣大學
    醫學院附設醫院98年5月18日診斷證明書在卷可憑（見原審
    卷第30頁，及98年度偵字第13388號卷第27、35、36、40 、
    41-43、49頁），惟被告在案發當日，於警方製作交通事故
    談話紀錄時即供稱：伊車內的乘客有目擊車禍發生情形，並
    留下聯絡方式等語（見98年度偵字第13388號卷第28頁），
    經原審傳喚案發當時被告所載之乘客張令瑜，證人張令瑜於
    原審審理時證稱：伊大約是在傍晚時，於臺北火車站對面之
    凱撒飯店搭上被告所駕駛營業小客車，欲前往位於臺北市○
    ○路之臺灣大學管理學院上課，伊記得當時那個路口非常大
    ，伊等方向是綠燈，伊等是直行羅斯福路，伊隱約看到有人
    從車子的右邊出來，就是突然有一台腳踏車從右邊出來，伊
    是突然感覺到有一輛腳踏車在伊的右邊，並不是在車禍發生
    之前就看到腳踏車從右邊過來，事故發生後，被告打電話叫
    警察或救護車，伊因趕時間，另外叫計程車去學校，有留下
    電話予被告，伊想說如果被告有什麼問題，可以打電話問伊
    等語（見原審卷第50頁至第51頁、第53頁背面），核與被告
    於警方製作交通事故談話紀錄表時所供稱：伊行駛至該路口
    當時，燈號是綠燈，伊之車接近該地時，車內乘客有發現該
    輛自行車，叫伊小心，在這同時伊車的右前葉子板就與自行
    車的前輪碰撞等語相符（見98年度偵字第13388號卷第28 頁
    ），參諸證人張令瑜與被告素不相識，僅於本案車禍發生時
    搭乘被告所駕駛之營業小客車，應無偏袒迴護被告之虞，其
    所證被告於案發時行車方向為綠燈號誌，告訴人甲○○所騎
    乘腳踏車自被告所駕車輛右側駛來乙節，尚堪採信。再徵諸
    被告所駕駛之車輛受損情形，為右前車頭擦痕、車輛右前側
    葉子板凹陷、右前擋風玻璃破裂，告訴人騎乘之腳踏車受損
    情形則為前輪扭曲變形等情，有臺北市政府警察局中正一分
    局交通分隊道路交通事故補充資料表、車損照片在卷可憑（
    見98年度偵字第1338 8號卷第27頁、第36頁、第41頁至第43
    頁），亦與證人張令瑜上開所證及被告所供：告訴人甲○○
    所騎乘腳踏車自被告所駕車輛右側駛來並相撞等情，若何符
    節，益證被告駕駛上開營業小客車行經上開交叉路口時，其
    路口號誌燈號為綠燈，告訴人甲○○所騎腳踏車從其所駕營
    業小客車之側面瞬間撞來，並撞擊其小客車之右側，被告所
    所辯其行車方向為綠燈號誌，告訴人甲○○突然騎腳踏車與
    伊之車子側面相撞乙節，尚堪採信。
  (二)至告訴人甲○○於本院審理時指稱：伊當時騎乘自行車由中
    央銀行門口行人穿越道欲到臺北市立教育大學附設小學云云
    （見本院卷第15頁背面），且提出現場圖1張，並指訴被告
    係駕車由中山南路快車道違規右轉至愛國西路，方撞到告訴
    人甲○○等情，惟此非僅與目擊證人張令瑜上開所證被告係
    駕駛車輛係沿中山南路欲直行羅斯福路等節不符，亦與告訴
    人甲○○於偵查時所證稱：伊騎乘腳踏車方向應該是從師大
    附小（應係臺北市立教育大學附設小學之誤）要跨越中山南
    路往中正紀念堂的斑馬線上云云（98年度偵字第13388號第
    60  頁）齟齬，告訴人甲○○所指訴其係騎乘自行車於行人
    穿越道上，遭被告所駕車輛違規右轉時撞到乙節，自不能令
    本院遽信。矧腳踏自行車係屬慢車，此為道路交通安全規則
    第6條第1款所明訂，告訴人甲○○於案發時係騎乘腳踏車，
    自非行人穿越道路，尚無道路交通安全規則第103條第2項：
    「汽車行經行人穿越道，遇有行人穿越時，無論有無交通指
    揮人員指揮或號誌指示，均應暫停讓行人先行通過。」，及
    第3項：「汽車行經未劃設行人穿越道之交岔路口，遇有行
    人穿越道路時，無論有無交通指揮人員指揮或號誌指示，均
    應暫停讓行人先行通過」等規定適用之餘地，亦無從認定被
    告有違反該等道路交通安全規則所定注意義務，而遽認其有
    過失責任。
  (三)檢察官上訴意旨謂：論斷汽車駕駛人注意義務之根據，除道
    路交通安全規則第103條第2項、第3項外，同規則第93條第1
    項第2款亦規定，行經設有學校標誌之路段、應減速慢行，
    作隨時停車之準備。且汽車行駛時，駕駛人應注意車前狀況
    ，並隨時採取必要之安全措施，同規則第94條第3項亦訂有
    明文。本件被告所駕駛之營業用自小客車，與告訴人騎乘之
    腳踏車在中山南路、愛國東路、愛國西路及羅斯福路路口交
    岔處相撞，有道路交通事故現場圖、現場照片在卷可稽，該
    地點距離臺北市立教育大學附設實驗國民小學甚近，亦為設
    有學校標誌之路段，依卷附臺北市政府警察局中正一分局交
    通分隊道路交通事故補充資料表、車損照片，被告駕駛之車
    輛受損情形為右前車頭碰撞、葉子板凹陷、前擋風玻璃扭曲
    變形，告訴人騎乘之腳踏車受損情形則為前輪扭曲變形，則
    被告駕車行經該處若有減速慢行，作隨時停車之準備，何以
    被告所駕駛之車輛及告訴人所騎乘之腳踏車會受有如此嚴重
    之損毀？原判決僅以本件並無道路交通安全規則第103條第2
    項、第3項之適用，即判決被告無罪，實嫌速斷。又事故發
    生之地點位居臺北市○○○○道，即使夜間亦有充足之路燈
    照明，卷附之道路交通事故紀錄表亦有事故發生時「夜間有
    照明」之記載，況且車禍發生之時間為交通尖峰時間之晚間
    6時左右，道路上往來之車輛甚多，事故現場亦有大型之LED
    看板，被告辯稱告訴人突然自右駛出未及發現等語，顯不足
    採信，原審判決徒以事故發生時點係在冬夜，即逕自推論現
    場昏暗，顯非妥適云云。惟按汽車駕駛人對於防止危險發生
    之相關交通法令之規定，業已遵守，並盡相當之注意義務，
    以防止危險發生，始可信賴他人亦能遵守交通規則並盡同等
    注意義務，若因此而發生交通事故，方得以信賴原則為由免
    除過失責任（最高法院84年度台上字第5360號判例參照），
    此即學說上所謂之「信賴原則」，蓋在交通頻繁之社會，交
    通事故甚難完全避免，而以此「信賴原則」界定行為人之安
    全注意義務範圍。換言之，駕駛人已遵守交通規則，並盡相
    當注意義務以防止危險發生，即有信賴原則之適用，而得免
    除過失責任。蓋汽車駕駛人依規定遵守交通規則行車時，得
    信賴其他汽車駕駛人亦能遵守交通規則，故關於他人違規行
    為所導致之危險，僅就可預見，且有充足時間可採取適當之
    措施以避免結果之發生時，負其責任，對於他人突發不可知
    之違規行為並無防止之義務。而刑法上之過失犯，以行為人
    對於犯罪結果之發生按其情節應注意，並能注意，而不注意
    者，始克相當；若事出突然，依當時情形，不能注意時，縱
    有結果發生，仍不得令負過失責任（參照最高法院87年度台
    上字第2457號判決意旨）。本院既認定被告所駕車輛之行車
    方向號誌為綠燈，並無闖紅燈之行為，業如前述，雖依卷附
    臺北市政府警察局中正一分局交通分隊道路交通事故補充資
    料表、車損照片所示，被告所駕駛之車輛受損情形，為右前
    車頭擦痕、車輛右前側葉子板凹陷、右前擋風玻璃破裂，告
    訴人騎乘之腳踏車受損情形則為前輪扭曲變形，然究無法以
    此遽認被告於案發當時有超速或違反道路交通安全規則第93
    條第1項第2款等違規情形，而本件被告駕駛上開營業小客車
    直行於車道，既無證據證明有超速或其他違規之情形，本得
    信賴其他用路人亦會遵守交通規則，惟告訴人甲○○騎乘腳
    踏車瞬間從被告所駕駛營業小客車之側面撞來，亦如前述，
    參以事故發生時該路口車流量大，依一般謹慎理性駕駛者之
    經驗，駕駛小客車直行時雖應注意前方及對向車道之直行車
    輛，惟尚不能預期有其他車輛從駕駛車輛之側面駛來，是以
    本件被告既係遵守交通號誌而直行，遍觀全案卷，並無證據
    證明被告可預見告訴人甲○○自其所駕營業小客車門側面駛
    來行為之情況下，尚難認被告對於不可知之被害人騎乘腳踏
    車行為有預防義務，被告應已盡注意車前狀況之義務，至案
    發地點是否有充足之路燈照明，尚不影響被告已盡注意車前
    狀況之義務，凡此均足徵被告並無違規或疏於注意車前狀況
    等情事，難認其有違反道路交通安全規則第94條第3項或第
    93  條第1項第2款之注意義務，因過失而肇致本件車禍之發
    生，檢察官執前詞提起上訴，即無理由。
六、綜上，本件被告既係遵守交通號誌而直行，難認被告對不可
    知之告訴人甲○○自其所駕營業小客車側面駛來行為有預防
    義務，被告應已盡注意車前狀況之義務。檢察官對於本件所
    起訴之被告業務過失傷害犯罪事實，依其所提被告之供述、
    證人即告訴人甲○○之證述，及診斷證明書、道路交通事故
    調查報告表、現場圖、補充資料表、談話紀錄表，暨車損照
    片、現場照片，均不足為被告有罪之積極證明，且無從說服
    本院以形成被告有罪之心證，揆諸前揭說明，基於無罪推定
    之原則，被告之犯罪自屬不能證明。原審基於以上之認定，
    為被告無罪判決之諭知，洵屬正確，應予維持。檢察官提起
    上訴，猶指被告有業務過失傷害之犯行，核無理由，應予駁
    回。
據上論斷，應依刑事訴訟法第368條，判決如主文。
本案經檢察官姜貴昌到庭執行職務。
中    華    民    國    99    年    9     月    29    日
                  刑事第十一庭  審判長法  官  許宗和
                                      法  官  沈君玲
                                      法  官  林海祥
以上正本證明與原本無異。
不得上訴。
                                      書記官  林敬傑
中    華    民    國    99    年    9     月    30    日

司法院資訊處製作；財團法人民間司法改革基金會備份。
